臺灣高等法院高雄分院民事判決　　　　　96年度上易字第75號
上　訴　人　甲○○
訴訟代理人　乙○○
被 上 訴人　丁○○
訴訟代理人　丙○○
上列當事人間請求損害賠償事件，上訴人對於中華民國96年3 月
7 日台灣高雄地方法院95年度訴字第3608號所為判決，提起上訴
，本院於民國96年6 月27日言詞辯論終結，判決如下：
    主  文
原判決關於命上訴人給付被上訴人超過新臺幣拾貳萬玖仟陸佰
陸拾柒元本息部分，及該部分假執行之宣告，均廢棄。
上開廢棄部分被上訴人在第一審之訴及假執行之聲請均駁回。
其餘上訴駁回。
第二審訴訟費用由兩造各自負擔。
　　事實及理由
一、被上訴人起訴主張：上訴人於民國（下同）94年9 月4 日下
    午6 時40分許，騎乘車牌號碼NE2-558 號機車，沿高雄縣鳳
    山市○○○路北往南方向行駛，行抵武慶二路28號前時，本
    應注意汽車行近行人穿越道前，應減速慢行，遇有行人穿越
    時，無論有無交通警察指揮或號誌指示，均應暫停讓行人先
    行通過，而依當時情形，天氣晴朗、路面乾燥無缺陷及視線
    良好，並無不能注意之情形，竟疏未注意過失肇事撞擊適牽
    腳踏車沿行人穿越道由東向西行走經過之被上訴人，致被上
    訴人受有右脛骨骨折及右足第二趾骨骨折等傷害，被上訴人
    因上述之傷害至醫院醫療、術後復健治療及服用中醫藥等花
    費醫療費用共計新台幣（下同）19萬6400元，被上訴人因傷
    勢嚴重無法自由活動，自事發起7 個月全賴女兒丙○○及其
    他家人之輪流看護照料，此種親屬基於身分關係所為之照料
    自不能加惠於加害人，故應比照僱用他人看護之情形，認為
    被上訴人受有相當於看護費用之損害，依目前一般行情，僱
    請看護費用每日需2200元，被上訴人所受此部分損害總計應
    為46萬2000元，且被上訴人突遭此一車禍事故，不僅傷勢嚴
    重，自案發後長期為醫療，受有身體上及精神上之痛苦。為
    此，基於侵權行為損害賠償法律關係，聲明請求：（一）上
    訴人應給付被上訴人185 萬8400元，及自起訴狀繕本送達翌
    日起至清償日止，按年息5%計算之利息；（二）並願供擔保
    請准為假執行之宣告。
二、上訴人則以：本件車禍被上訴人並非行人走斑馬線通過行人
    穿越道，而是慢車，也沒有騎在斑馬線上，又未注意兩側來
    車，且未燃亮燈火，致上訴人肇事，被上訴人對於事故之發
    生亦有責任；又被上訴人自94年9 月4 日受傷當天送國軍高
    雄總醫院急診醫療費用，94年9 月4 日入院至94年9 月14日
    出院其期間之住院費及醫療費，94年10月20日追蹤回診骨科
    ，及心臟科94年10月20日掛號門診費用等醫療費用已由泰安
    產物保險公司理賠完畢，被上訴人仍重複請求，並不合理；
    且其至國軍高雄總醫院追蹤回診骨科部分並無就診醫療收據
    ，其請求亦屬無據；再國軍高雄總醫院診斷書內醫師並無指
    示需復健治療，被上訴人竟以此向上訴人請求，並無理由；
    被上訴人以服中藥做為治療之方式，但並無收據，且醫師並
    未指示要如此治療，被上訴人此部分之請求亦屬無據，況被
    上訴人所就診之國軍高雄總醫院急診室護理評估表內被上訴
    人當時的主訴僅為車禍右額腫脹，右膝蓋疼痛腫脹，嗣同醫
    院之診斷證明書卻載為上開之傷害，被上訴人所受傷害可能
    是舊傷所引起，與上訴人應無涉。而被上訴人請求相當於看
    護費用損失部分，因只是隨身看護，且非專業人士，看護技
    術本不如職業看護，故只能請求每日以1000元之損失始為適
    當，被上訴人之請求過高，並不合理。被上訴人請求上訴人
    賠償120 萬元之慰藉金，然被上訴人所受傷害僅右脛骨及右
    足第二趾股下凹的骨折，並非斷裂之骨折，且被上訴人僅住
    院10日，追蹤回診檢查只有1 次，傷害非屬嚴重，其出院後
    即已能自行走路，並至廟宇法會服務，所受之痛苦微乎其微
    。上訴人現則無職業，經濟困難無資力，其請求巨大數額，
    顯屬未當，且依前述被上訴人於本件車禍亦與有過失，上訴
    人自得主張適用過失相抵之規定與被上訴人之請求相抵之等
    語資為抗辯，並聲明：（一）駁回被上訴人之訴及假執行之
    聲請；（二）如受不利判決請准提供擔保免假執行。
三、原審判決上訴人應給付被上訴人40萬元，及自95年6 月6 日
    起至清償日止，按年息5%計算之利息，並分別准兩造供擔保
    宣告假執行及免為假執行，並駁回被上訴人超過部分之請求
    及假執行之聲請，（被上訴人敗訴部分已確定），上訴人對
    其敗訴部分不服，於本院聲明：（一）原判決不利於上訴人
    部份廢棄。（二）上開廢棄部份，被上訴人第一審之訴駁回
    。（三）第一、二審訴訟費用由被上訴人負擔。
    被上訴人答辯聲明：（一）上訴駁回。（二）訴訟費用由上
    訴人負擔。
四、兩造不爭執之事項：
   1、被上訴人因上訴人所騎乘機車於上揭時地撞擊被上訴人所
      騎乘之腳踏車，倒地後送醫治療。
   2、兩造因本次車禍肇事均為台灣高雄地方法院檢察署起訴，
      上訴人經原審法院95年度交易字第123 號為有罪判決，被
      上訴人則為無罪，嗣經本院刑事庭以95年度交上易字第94
      號認上訴人行經行人穿越道，未減速慢行，且未注意車前
      狀況，被上訴人騎乘腳踏車於夜間行駛未燃亮燈光，且未
      注意兩側來車而肇事，均有過失，而均為有罪判決確定。
   3、被上訴人於受傷害後，業由上訴人所投保機車強制責任險
      取得保險金35,211元。理賠的項目有：被上訴人94年9
      月4 日急診醫藥費、被上訴人94年10月20日回診之醫藥
      費、被上訴人94年9 月4 日入院至94年9 月14日出院期
      間之住院費及醫藥費、被上訴人自94年9 月4 日入院至
      94年9 月14日出院10日期間的看護費、被上訴人於94年
      9 月14日購買助行器及四腳拐費。
五、兩造爭執之事項：
   1、上訴人對本件車禍之發生是否應負過失責任？
   2、被上訴人請求之金額是否適當？
   3、被上訴人是否與有過失？若有，被上訴人得請求之賠償金
      額為若干？
　　茲分論如下：
六、上訴人對本件車禍之發生是否應負過失責任?
    按違反保護他人之法律者，推定其有過失，民法第184 條第
    2 項定有明文。又汽車行駛時，駕駛人應注意車前狀況，隨
    時採取必要之安全措施；汽車行近行人穿越道前，應減速慢
    行，亦為道路交通安全規則第94條第3 項、第103 條所明定
    。查：上訴人於事發當時騎乘機車，沿高雄縣鳳山市○○○
    路由北往南方向行駛，行經該路28號前近行人穿越道處時，
    因減速不及，而與由東向西行之被上訴人的腳踏車發生撞擊
    ，上訴人之機車前輪撞擊被上訴人所騎乘腳踏車之前輪右側
    ，致被上訴人受傷害等情，業經上訴人於原審自承係其於事
    發時因騎乘機車肇事撞擊被上訴人所騎乘之腳踏車等情明確
    ，上訴人並於警訊時供稱：「我當時騎乘普通重機車NE2-55
    8 號沿武慶二路由北往南行駛外快車道（分向線）之間至事
    故地點，與對方騎乘腳踏車由東向西行駛要橫越馬路，我看
    到對方的時候，對方是在武慶二路北向南外快車道上還沒到
    慢車道，我要進入路口時，就發現該路口號誌是不亮的，就
    開始減速，當我看見對方的時候已經在我前面了，就煞車並
    向右側閃避，但還是與對方發生碰撞」等語，被上訴人於偵
    查中亦陳稱：「我是走斑馬線，腳踏車是被撞擊後倒在雙黃
    線的地方」等語，有關當時上訴人已行近行人穿越道已不及
    減速致肇事情節甚明，此核與警卷所附道路交通事故調查報
    告表（一）、（二），道路交通事故現場圖各1 份及車禍現
    場相片8 張相符，上開之陳述自得為據。而被上訴人所受右
    脛骨骨折及右足第二趾骨骨折之傷害亦有被上訴人所提出國
    軍高雄總醫院診斷證明書一紙在卷足稽，且被上訴人所受傷
    勢無法於出院時即可自行行走，並至少於術後3 個月始可恢
    復至一般生活，亦有同醫院96年1 月9 日醫慈字第09600001
    02號函附卷可參，是被上訴人所受傷害確已達到手術後需休
    養治療之程度，其主張之傷勢堪屬有據，上訴人雖辯稱，被
    上訴人所受之傷疑係舊傷，受本次車禍再創者僅為右脛骨及
    右足第二趾骨凹入骨折，非斷裂骨折云云，惟查，經本院向
    國軍高雄總醫院函查結果，該院表示：被上訴人於94年9 月
    4 日入院時所受之傷為「右脛骨骨折」「右足第二趾骨骨折
    」，此骨折係新傷，其脛骨近端是新傷，且為粉碎性骨折，
    有斷裂及凹入現象等語，有該院96年5 月30日醫慈字第0960
    002157號函在卷可稽（見本院卷第74頁），故上訴人此部分
    所辯並不足採。按上訴人騎乘機車行近行人穿越道，因未及
    減速造成被上訴人受有傷害，依前開規定，對於被上訴人自
    應負過失責任。
七、茲就被上訴人請求之金額逐項審酌如後：
   1、醫療費用部分：
      依強制汽車責任保險法第32條規定：「保險人依本法規定
      所為之保險給付，視為被保險人損害賠償金額之一部分；
      被保險人受賠償請求時，得扣除之」，又全民健康保險對
      象因汽車交通事故，經該保險提供醫療給付者，保險人得
      向強制汽車責任保險之保險人代位請求該項給付，全民健
      康保險法第82條第1 項第1 款定有明文，是全民健康保險
      （以下簡稱健保）被保險人因汽車交通事故受有健保給付
      者，對於加害人之損害賠償請求權亦因之而喪失。被上訴
      人主張因受上開傷害支出醫療費用受有共計196,400 元之
      損失，經查：被上訴人因上訴人肇事所受傷害，於國軍高
      雄總醫院部分，有94年9 月4 日至94年9 月14日住院醫藥
      費用總計76,676元（健保費用為59,018元、部分負擔5,90
      3 元、自付金額17,658元）、94年10月20日骨科門診1,54
      6 元（健保費用1,276 元、醫療費用自行負擔270 元）、
      94年11月17日骨科門診1,513 元（健保費用1,143 元、醫
      療費用自行負擔370 元）、94年12月15日骨科門診1,513
      元（健保費用1,143 元、醫療費用自行負擔370 元）、95
      年1 月12日骨科門診1,153 元（健保費用783 元、醫療費
      用自行負擔370 元）、95年2 月9 日骨科門診1,513 元（
      健保費用1,143 元、醫療費用自行負擔370 元）於高雄市
      立小港醫院委託財團法人私立高雄醫學大學經營部分，自
      95年3 月2 日起至95年12月20日止之治療期間自付部分（
      包含健保部分負擔及自費額）為5,365 元，此有國軍高雄
      總醫院上揭函件及高雄市立小港醫院96年1 月30日高醫港
      秘字第0960000176號函在卷足按，上訴人對於上開文書之
      真正並不爭執，此與被上訴人所提出國軍高雄總醫院診斷
      證明書所載傷勢相互參照，堪屬相符，應足為據，是被上
      訴人因醫療所支出醫療費用總計應為89,270元（76676+15
      46+1513+1513+1153+1513+5365=89270） 。又上訴人主張
      被上訴人醫療期間業由上訴人所投保機車強制責任險取得
      保險金35,211元，理賠的項目有：94年9 月4 日急診醫
      藥費、94年10月20日回診之醫藥費、94年9 月4 日入
      院至94年9 月14日出院期間之住院費及醫藥費、自94年
      9 月4 日入院至94年9 月14日出院10日期間的看護費10,0
      00元、於94年9 月14日購買助行器及四腳拐費1,400 元
      ，有上訴人提出泰安產物保險股份有限公司理賠計算書（
      含國軍醫療費用單據3 紙、看護費用證明書1 紙、統一發
      票1 紙）及理賠通知單為據，被上訴人對於該理賠計算書
      、通知單之真正均不爭執，且從上訴人所提出保險公司理
      賠之單據所附國軍高雄總醫院之單據與上開同醫院之函附
      單據相同可資佐證，上訴人該部分主張之事實亦堪認為真
      。參照前揭規定意旨，被上訴人之醫療費用損失請求應扣
      除健保及汽車強制保險部分【看護費用並非醫療費用支出
      ，四腳拐及助行器之費用原告亦未主張，均不在應扣除之
      列，故可資扣除之強制保險給付部分應為23,811元（0000
      0 －00000 －0000=23811）】，而應為953 元（00000 －
      00000 －00000 －0000－0000－0000－000 －0043= 953
      ），核屬醫療所需必要支出之費用，應予准許，被上訴人
      逾此部分之醫療費用請求，則為無理由，不應准許。另復
      健所需費用業已包含前揭醫療費用部分，不再另予計算，
      而請求中醫藥部分，被上訴人並未提出證明供本院審酌是
      否為醫療所需必要費用，其請求亦不予准許。
   2、看護費用：
      按不法侵害他人之身體或健康者，對於被害人因此喪失或
      減少勞動能力或增加生活上之需要時，應負損害賠償責任
      ，民法第193 條第1 項前段定有明文，所稱之增加生活上
      之需要，係指被害以前並無此需要，因為受侵害，始有支
      付此費用之需要而言。其因身體或健康受不法侵害，親屬
      代為照顧被害人之起居，固係基於親情，但親屬看護所付
      出之勞力並非不能評價為金錢，雖因二者身分關係而免除
      被害人之支付義務，惟此種基於身分關係之恩惠，自不能
      加惠於加害人，故由親屬看護時雖無現實看護費之支付，
      仍應認被害人因受害而增加生活上需要之費用，該受有相
      當於看護費之損害得向加害人請求賠償，始符公平原則，
      最高法院88年度台上字第1771號、94年度台上字第1543號
      裁判意旨可供參照。被上訴人主張其因傷勢嚴重無法自由
      活動，自事發起7 個月（計210 日）由家人輪流看護，請
      求比照僱用他人看護之情形，依僱請看護費用每日需2,20
      0 元計算，上訴人應賠償被上訴人所受此部分損害應為46
      2,000 元等語，上訴人對於被上訴人於術後需人看護乙節
      並不爭執，惟辯稱，家人看護並非專業之看護人員，故每
      日應以1,000 元為適當，且看護期間應限於住院之10日云
      云。經查：看護業務於醫院一般為委外經營，一日收費為
      2,000 元，被上訴人傷勢至少於術後3 個月可恢復至一般
      生活狀態，此有前揭高雄市立小港醫院、國軍高雄總醫院
      函在卷足參，且家人之看護通常會比職業之看護更為盡力
      ，尚難認家人之看護所能請求之看護費應比看護人員之看
      護費低，是被上訴人之請求應以每日2,000 元計算且期間
      3 個月為合宜，況被上訴人於原審審理中對此計算基準亦
      明確表示並無異議。又被上訴人於94年11月22日曾以女兒
      丙○○於94年9 月4 日至同年月14日為其看護而向保險公
      司申領保險金，並業經保險公司給付10,000元，有上訴人
      提出看護費用證明書為證，被上訴人對此亦不爭執，復有
      前開理賠計算書可資參佐，則此部分之金額應予扣除。則
      被上訴人因受上訴人之侵害而增加該相當於看護之生活上
      需要費用應為170,000 元（2000×00－00000=170000），
      逾此部分相當於看護費用之請求，不予准許。
   3、精神上損害賠償部分：
      按不法侵害他人之身體、健康而情節重大者，被害人雖非
      財產上之損害，亦得請求賠償相當之金額，民法第195 條
      第1 項定有明文。本件上訴人既不法侵害被上訴人致受有
      傷害，被上訴人之身體及精神自受有損害，是被上訴人精
      神上受有損害之事實，可堪認定。本院審酌被上訴人現年
      75歲，未曾受有教育，現在並無工作收入，僅靠其子扶養
      ；上訴人則現年為37歲，專科畢業，目前失業，雖曾投資
      謙實公司10萬元，惟該公司已解散，上訴人所能分配到者
      不多，均經兩造於審理中陳述甚明，並有兩造所得申報及
      財產歸屬資料附卷足稽等情，認被上訴人向上訴人請求1,
      200,000 元尚屬過高，應以30萬元為適當。
   4、綜上，被上訴人得請求之金額為470,953 元（953 ＋1700
      00＋300000=470953） 。
八、被上訴人於本件事故之發生是否與有過失？若有，被上訴人
    得請求之賠償金額為若干？
   1、按民法第217 條第1 項規定：「損害之發生或擴大，被害
      人與有過失者，法院得減輕賠償金額或免除之」。此項基
      於過失相抵之責任減輕或免除，非僅視為抗辯之一種，亦
      可使請求權全部或一部為之消滅，故債務人就此得為提起
      確認之訴之標的，法院對於賠償金額減至何程度，抑為完
      全免除，雖有裁量之自由，但應斟酌雙方原因力之強弱與
      過失之輕重以定之，最高法院54年度台上字第2433號著有
      判例。
   2、上訴人主張事發當時被上訴人並非以行走方式通行斑馬線
      之行人穿越道，而是騎乘腳踏車通過，且未開燈並未注意
      兩側來車致生事故，對本件車禍之發生與有過失，故應酌
      減上訴人之賠償金額等語。經查：被上訴人所騎乘腳踏車
      於當日下午6 時許之夜間行駛，未燃亮燈光，此據警卷所
      附現場倒地之該腳踏車相片2 張可為佐證，且肇事之路段
      即武慶二路28號前係直路，此有道路交通事故調查報告表
      （一）在卷可查，被上訴人於穿越該馬路過程中對於上訴
      人之來車應閃避，然事發時卻未即時發現上訴人機車已至
      其面前而無從閃避，其穿越馬路顯未注意兩側來車，應可
      認定，是被上訴人所為應與有過失致損害擴大，審酌兩造
      之過失情形，認被上訴人應負十分之三之過失責任。基此
      ，被上訴人得請求上訴人賠償之金額為32萬9,667 元（
      470,9530.7＝329,667） （元以下四捨五入）。
九、從而，被上訴人基於侵權行為法律關係請求上訴人給付32萬
    9,667 元及經起訴狀繕本送達之翌日（95年6 月6 日）起，
    至清償日止，按週年利率百分之五計算之利息，自屬正當，
    原審在此部分範圍內予以准許，並分別准兩造供擔保宣告假
    執行及免為假執行，並無不當，此部分上訴意旨求予廢棄改
    判，為無理由，應予駁回。原判決所命給付超過上開應准許
    金額本息部分，原審連同假執行予以准許，自有未當，此部
    分上訴意旨求予廢棄改判，為有理由，自應由本院將原判決
    此部分廢棄改判，駁回被上訴人此部分在第一審之訴及假執
    行之聲請。
十、兩造其餘攻擊防禦方法與判決之結果不生影響，爰不予論述
    。
十一、據上論結，本件上訴為一部有理由，一部無理由，依民事
      訴訟法第450 條、第449 條第1 項、第79條，判決如主文
      。
中　　華　　民　　國　　96　　年　　7 　　月　　11　　日
                            民事第四庭
                                審判長法官  蔡文貴
                                法      官  徐文祥
                                法      官  黃科瑜
以上正本證明與原本無異。
本判決不得上訴。
中　　華　　民　　國　　96　　年　　7 　　月　　12　　日
                                書　記　官  葉淑華
                                                      Q
